【裁判字號】    88,上,242
【裁判日期】    890406
【裁判案由】    交還土地
【裁判全文】
臺灣高等法院高雄分院民事判決  八十八年度上字第二四二號
      上  訴  人    丙○○
                    丁○○
      被上訴人      陸軍總司令部
      法定代理人    乙○○
      訴訟代理人    曾清山律師
                    甲○○    .
      複訴訟代理人  莊孝襄律師
右當事人間交還土地事件，上訴人對於中華民國八十八年四月三十日臺灣屏東地方法
院八十七年訴字第八四七號第一審判決提起上訴，本院判決如左：
      主      文
上訴駁回。
上訴人丙○○應再將坐落屏東縣枋寮鄉○○段三五六地號土地如附圖所示（Ｄ）部分
（附圖Ｇ部分已經原審判決，應予除外）面積零點零二二五公頃，所種植之果樹除去
，將土地返還被上訴人。
第一、二審訴訟費用由上訴人丙○○負擔二分之一，餘由上訴人丁○○負擔。
原判決第一項、第二項上訴人丙○○、丁○○於被上訴人假執行程序實施前，分別為
被上訴人提供新臺幣壹佰伍拾貳萬壹仟元、壹佰捌拾玖萬壹仟捌佰元，為被上訴人提
供擔保後，得免為假執行。
      事      實
甲、上訴人方面：
壹、上訴人丙○○部分：
一、聲明：求為判決：
(一)原判決關於判決上訴人敗訴丙○○部分廢棄。
(二)右廢棄部分，被上訴人在第一審之訴及假執行之聲請均駁回。
(三)被上訴人追加之訴駁回。
(四)如受不利判決，上訴人願供擔保，請准宣告免為假執行。
二、陳述：除引用原判決書之記載外，補稱：
  (一)被上訴人於八十八年十二月十三日答辯狀追加訴訟，上訴人不同意，且其訴之追
    加亦與民事訴訟法第四百四十六條第一項但書規定之情形不符，被上訴人訴之追
    加不合法。
  (二)被上訴人主張原審卷八十七年十一月十六日準備程序筆錄記載上訴人丙○○陳述
    「兩造沒有交換土地」，此記載顯係誤載，丙○○未有如此之陳述。因丙○○於
    本件訴訟之前，在台灣屏東地方法院檢察署（下稱屏東地檢署）檢察官偵查中，
    明確主張兩造有交換土地使用，且本件訴訟自原審迄  鈞院，亦一再主張兩造有
    約定交換土地使用，僅係未曾簽訂書面契約，此觀屏東地檢署檢察官八十一年度
    偵字第三五八五號不起訴處分書所載即明，故丙○○已明確主張其耕作本件被上
    訴人代管國有坐落屏東縣枋寮鄉○○段三五六、三六一、三六０、三六六地號上
    部分土地（下稱系爭三五六等號土地），係與被上訴人交換土地而來，上訴人自
    不可能陳述「兩造沒有交換土地」。被上訴人以丙○○主張「兩造沒有交換土地
    」，稱上訴人自認兩造沒有交換土地云云，顯與事實不符。
  (三)丙○○所占用之系爭三五六等號土地，與被上訴人間有租賃關係存在，迄今該租
    賃關係仍未依法終止，被上訴人請求其除去果樹返還土地，尚無理由：
  本件丙○○占有使用之系爭三五六等號土地，係於六十八年間以丙○○所有之土
    地（即地號新開段三五五號）與系爭三五六等號土地之事實上管理使用人即被上
    訴人所屬新開營區之部隊交換占有使用，參照最高法院六十七年台上字第二四八
    八號判例所示「換耕田地，互有對價關係，自非無償」。足見本件丙○○所占有
    使用系爭三五六等號土地係付出代價予被上訴人（將丙○○所有之土地予被上訴
    人所屬單位使用），經被上訴人同意始占有耕作使用。兩造應已相互成立租賃關
    係，丙○○並非無權占有使用系爭三五六等號土地。
  本件丙○○所使用系爭三五六等號土地，係因丙○○所有於系爭三五六等號土地
    旁之土地即地號新開段三五五號土地遭被上訴人所屬新開營區靶場占用，並擅自
    闢為靶場使用，經協調後，始於六十八年間與該營區部隊互換土地使用，即丙○
    ○所有之土地仍由該營區靶場使用，而系爭三五六等號土地由丙○○種植果樹使
    用，此亦經當時負責督導上述靶場之副旅長李正源於屏東地檢署檢察官偵訊時證
    述明確，而被上訴人所屬部隊確曾占有使用上訴人丙○○所有之土地，此亦經鈞
    院囑託地政機關現場測量明確，故上訴人有權占有使用系爭三五六等號土地，其
    在上開土地上種植果樹非屬不法。
  被上訴人係屬有組織、有制度之國家機關，對營產之管理有專任之機關及人員負
    責，本件上訴人若係非法無權占用上開系爭三五六等號土地，則早即會遭被上訴
    人所屬營產管理機關取締，又若上訴人未經被上訴人所屬機關人員同意使用系爭
    三五六等號土地，則負責督導上開靶場營區之主管人員豈可能任憑上訴人於系爭
    三五六等號土地上種植果樹，該副旅長李正源又豈敢於屏東地檢署檢察官訊問時
    結證稱「上訴人曾與部隊交換土地使用」。
  且李正源於  鈞院八十八年九月二十七日訊問時亦稱「其實不是用換地的名稱，
    是我們占用他的地，我們繼續使用，他占用我們的地，我們亦沒有要求他砍果樹
    」。益證兩造確有相互同意使用對造之土地，而查租賃契約係屬諾成契約，當事
    人雙方意思表示一致，契約即為成立，不以訂立書面為必要，本件兩造既有同意
    互相占有使用收益對方之土地，應已成立民法第四百二十一條所定之租賃契約。
    又兩造所成立之契約並未定有期限，且上訴人係作為耕作，種植果樹使用，此亦
    為被上訴人所是認，顯見本件上訴人所成立之租賃係屬耕作地之租賃，而依民法
    第四百五十九條規定「未定期限之耕作地租賃，出租人除收回自耕外，僅於有前
    條各款之情形或承租人違反第四百三十二條或第四百六十二條第二項之規定，得
    終止契約」。本件上訴人並無此條法律所規定之情形，從而被上訴人於八十八年
    十二月十三日答辯狀主張終止兩造換地契約云云，顯不適法，自不足採信，本件
    上訴人就系爭土地之耕作使用租賃關係仍屬合法有效存在，被上訴人請求上訴人
    除去果樹，交還土地顯無理由。
  由上所述，上訴人占有使用系爭土地並與上訴人所有之土地做同樣種植果樹之使
    用，並無違法，且占有使用系爭土地係屬善意，且依民法第九百四十三條規定「
    占有人於占有物上，行使之權利，推定其適法有此權利」。第九百五十二條「善
    意占有人，依推定其為適法所有之權利，得為占有物之使用及收益」。從而足證
    ，上訴人丙○○於系爭土地上種植果樹係行使善意占有人之權利，非屬不法，被
    上訴人請求上訴人除去果樹並交還土地，自屬依法無據。
縱退而言之，本件被上訴人得請求上訴人返還土地，然查民法第九百五十四條前
    段明定「善意占有人因保存占有物所支出之必要費用，得向回復請求人，請求償
    還」。第九百五十五條「善意占有人因改良占有物所支出之有益費用，於其占有
    物現存之增加價值限度內，得向回復請求人，請求償還」。丙○○占有使用系爭
    土地耕作種植果樹係以自己之土地與軍方交換而得占有使用，上訴人丙○○之占
    有使用係屬善意，且對系爭土地亦已花費鉅資改善土地使其適宜種植果樹，且系
    爭土地上現亦種植芒果樹，生長情形甚為良好，每年均可有果實收成，此亦經鈞
    院履勘現場所查明，足證上訴人丙○○於系爭三五六等號土地上確有為改善土地
    而支出必要及有益費用，且系爭土地上亦現存有甚具價值之果樹，被上訴人欲請
    求上訴人交還系爭三五六等號土地，卻不依法償還上訴人所支出之必要及有益費
    用，自屬不當。且「權利之行使，不得違反公共利益或以損害他人為主要目的。
    行使權利，履行義務，應依誠實及信用方法」，民法第一百四十八條定有明文。
    本件上訴人丙○○占有使用系爭三五六等號土地既係以自己所有土地與被上訴人
    交換使用而來，被上訴人所屬新開營區部隊亦確有使用上訴人丙○○所有新開段
    三五五號土地做為靶場之用，則在被上訴人尚未交還上訴人所有該土地及償還上
    訴人對系爭三五六等號土地所支出之必要與有益費用之前，更且被上訴人對系爭
    三五六等號土地亦非有計劃並急需使用，其竟率為訴請法院強令上訴人除去果樹
    ，交還系爭三五六等號土地，顯有上開民法所定權利濫用之情事，自非法之所許
    。上訴人丙○○亦援引民法第二百六十四條第一項同時履行抗辯之規定，在被上
    訴人未償還上訴人丙○○就系爭三五六等號土地支出有益及必要費用及賠償果樹
    作物之價值與返還其所占用上訴人丙○○所有新開段三五五號土地前，拒絕交還
    系爭土地予被上訴人，自屬適法有據。
三、證據：除引用原審立證方法外，補提：臺灣屏東地方法院檢察署檢察官八十一年
    度偵字第三五八五號不起訴處分書一份為証、請求勘驗現場。
貳、上訴人丁○○部分：
一、聲明：求為判決：
(一)原判決關於判決上訴人丁○○敗訴部分廢棄。
(二)右廢棄部分，被上訴人在第一審之訴及假執行之聲請均駁回。
  (三)如受不利判決，請准提供擔保，請准免為假執行。
二、陳述：
  (一)被上訴人係依據民法第七百六十七條規定請求其返還土地，惟該條規定，依最高
    法院五十二年台上字第九０四號判例意旨，僅土地所有權人始得依該條規定請求
    ，其他權利人既無準用規定，即不得依該規定請求，本件系爭三六八等號土地之
    所有權人為臺灣省政府，並非被上訴人，姑不論被上訴人是否管理該筆土地，其
    逕以自己名義起，於法不合。
  (二)系爭三六八等號土地自民國七十年至七十三年間皆由上訴人丁○○之父親繳納地
    價稅，而按繳納地價稅者，僅土地所有人有此義務，故系爭三六八等號土地為上
    訴人丁○○之父親所有，嗣後並無繼續繳納稅金，係因稅捐單位未將稅單寄予其
    父親，而其父目不視丁，對相關法令並不了解，以致未再繳納，但該土地又如何
    變作省有土地，應有詳查之必要。
  (三)縱令系爭三六八等號土地為省有土地，丁○○有返還之義務，惟丁○○在上開土
    地上已耕作數十年，對土地有所改良，且其上亦種植多種農作物，計成熟蓮霧四
    十七株、成熟芒果一百九十三株，並有工舍及水池等多項建築改良物，故於土地
    交還被上訴人後，被上訴人顯受有上開利益，又無法律上之理由，自應將上開利
    益返還丁○○，經依政府機關一般補原則計算結果，蓮霧每株八千元，計卅七萬
    六千元，芒果每株四千二百元，計八十一萬零六百元，另工舍及水池以廿萬元計
    算，總計一百卅八萬六千六百元，為被上訴人所受之不當得利，應依法補償丁○
    ○。
三、證據：除引用原審立證方法外，補提：果樹賠償標準一張、稅單六張、土地登記
    簿謄本一份（以上為影本）、相片三張為証。
乙、被上訴人方面：
壹、聲明：求為判決：
一、上訴駁回。
二、原判決所命上訴人丙○○返還土地，應追加將坐落屏東縣枋寮鄉○○段第三五六
    號土地，如屏東縣枋寮地政事務所八十九年一月十五日土地複丈成果圖所示部分
    ，面積○˙○二三一公頃（含原判決主文所載同段第三五六地號土地內如附圖所
    示Ｇ部分，面積○˙○○○六公頃之地上物）所種植之果樹除去，將土地返還被
    上訴人。
貳、陳述：除引用原判決書之記載外，補稱：
一、上訴人丙○○占用被上訴人所管有坐落屏東縣枋寮鄉○○段第三五六號土地，種
    植果樹部分，被上訴人前於原審提起本訴時即已一併請求，惟原審命屏東縣枋寮
    地政事務所測量時，該地政事務所僅測量原審判決之附圖所示Ｇ工寮部分，而漏
    未將同地號所種植果樹部分亦一併測量，俟被上訴人於  鈞院八十九年九月十日
    履勘現地時，發現上訴人丙○○所占用右述第三五六號土地，除搭蓋工寮外，尚
    種植有樹木，實有將所種植之果樹追加一併除去之必要，經  鈞院函請屏東縣枋
    寮地政事務所測量，依該地政事務所所附八十九年一月十五日土地複丈成果圖所
    示部分面積○˙○二三一公頃，應含原判決所載「同段三五六地號土地內如原審
    判決之附圖所示Ｇ部分，面積○˙○○○六公頃之地上物」在內，爰予追加如答
    辯之聲明，此項追加依民事訴訟法第四百四十六條第一項但書規定毋庸經上訴人
    丙○○之同意。
二、被上訴人並無占用上訴人丙○○所有同段第三五五號土地，亦未與丙○○交換土
    地使用理由如左：
  (一)按本件僅係證人李正源自說自話，並無任何證據足資佐證，且李正源僅係被上訴
    人單位之副旅長，其上尚有旅長、師長等主官，李正源個人之證詞，不能作為被
    上訴人或被上訴人所屬之師部或旅部，有與丙○○互換土地使用之依據，況且李
    正源雖於另案刑事案件中，於屏東地檢署檢察官偵查時證稱「那個靶場是有占到
    丙○○的地，他們來找我們，後來我們報到師部，亦同意和丙○○互換土地」，
    惟查同一偵查案件中，被上訴人所屬系爭土地管理人曾文宏亦到庭證稱查不到任
    何資料足以證明有與丙○○交換土地，且曾文宏於八十一年一月十七日以內埔郵
    局存證信函第十六號通知丙○○應依枋寮地政事務所鑑界範圍埋設圍籬樁、架設
    刺絲，標明用地界線，證以該刑事案件中，僅被上訴人控告丙○○竊佔，丙○○
    並無控告被上訴人竊佔，足證被上訴人並無占用丙○○之土地，亦無換地情事，
    顯然李正源所證不實。
(二)李正源於原審審理時，證稱於六十八年部隊移到新開靶場時，那時是空降部隊
    移給我們的，我是擔任副旅長，當時新開靶場經地政測量後，知道有占到人民的
    土地，但不知是否為被告（即上訴人）丙○○的，後來有請有關機關測量時，我
    已經退伍；我任職當中，軍方並沒有跟被告（即上訴人）丙○○簽定任何交換
    土地的契約，另於  鈞院行準備程序時，亦證稱「我在師部開會時有說占到百姓
    的地，我就建議要測量，師部亦同意要測量，有無測量我不知道，因我已退伍了
    ，之後我有回部隊，聽說有測量二次，師部沒有說同意不同意換地，只說要測量
    ，我就退伍了」，顯見李正源於前述刑事案件偵查中所證「後來我們報到師部，
    亦同意和丙○○互換土地」，係證人個人臆測之詞，不足採信，況上訴人都已自
    認「兩造沒有交換土地」，被上訴人所屬師部或旅部，怎麼有可能會與丙○○換
    地呢？
(三)證人李正源雖於  鈞院八十八年九月二十七日行準備程序時，對右述刑事案件中
    所作證言證稱無意見，惟嗣後受命法官問「師部有同意換地？」李則「沒有正面
    肯定答覆」，且當受命法官要證人指認換地位置時，證人李正源於八十八年九月
    二十七日當庭所繪製之位置圖與八十八年十一月五日  鈞院履勘現地時所指界之
    位置，明顯不同，足證李正源根本不知道被上訴人何地與丙○○互換，故上訴人
    丙○○主張被上訴人有與丙○○換地使用，以及證人李正源於刑事案件所證「師
    部亦同意和丙○○互換土地」，均不實在。
(四)交換土地使用，係屬契約之一種，依民法第一百五十三條第一項規定，須當事人
    互相表示一致，契約始能成立，本件縱如丙○○於原審所主張「是原告（即被上
    訴人）先使用到被告（即丙○○）的土地後，被告（即丙○○）才占用系爭土地
    」，以及證人李正源於鈞院行準備程序時所證「其實不是用換地的名稱，是我們
    占用他（指丙○○）的地，我們繼續使用，他占用我們的地，我們也沒有要求他
    砍果樹」，亦祇是兩造各自無權占用他造之土地，兩造並無任何明示或默示互相
    表示意思一致傳達對造，契約自尚未成立，再者，縱如證人李正源在  鈞院所證
    「我在師部開會時有說占到百姓的地，我就建議要測量，師部亦同意要測量．．
    ．師部沒有說同意或不同意換地，只說要測量，我就退伍了」等情屬實，亦祇是
    被上訴人內部單方面之研議行為，其意思表示並無通知丙○○，對丙○○而言尚
    未發生契約之效力，且丙○○亦從未向被上訴人或被上訴人所屬之師或旅部表示
    要與被上訴人交換土地使用（若丙○○主張有向被上訴人表示要交換土地使用，
    依民事訴訟法第二百七十七條規定，應由丙○○負舉證責任），顯然契約尚未成
    立，丙○○主張與被上訴人間有租賃關係存在，顯無理由。
(五)同時履行抗辯權，依民法第二百六十四條第一項規定，以契約互負債務者為限，
    被上訴人否認有占用丙○○之土地，亦未與丙○○交換土地使用，已詳如前述，
    縱使被上訴人先前確有占用丙○○之部分土地，亦業於八十一年一月十七日被上
    訴人所屬系爭土地之管理人曾文宏以存證信函通知丙○○依枋寮地政事務所鑑界
    範圍，埋設圍籬樁、架設刺絲、標明用地界線時，已將占用丙○○之土地返還丙
    ○○，與丙○○之間已無債務可言，況本件縱屬換地行為，亦經被上訴人於八十
    八年十二月十三日提出民事答辯狀時，以繕本之送達，作為終止雙方換地契約之
    意思表示，並將占用丙○○之土地返還丙○○，則丙○○占用被上訴人之土地，
    已屬無權占有，丙○○主張被上訴人應對待給付丙○○因種植果樹所受之損失，
    顯無理由。
三、民事筆錄係法院書記官當庭製作之文書，係屬公文書，原審八十七年十一月十六
    日準備程序筆錄，既載明上訴人丙○○自認「兩造沒有交換土地」，且有當庭錄
    音可證，丙○○空言主張該筆錄係屬誤載，顯無可採，被上訴人不同意其變更自
    認。系爭第三六八、三六九號土地（下稱系爭三六八號等土地），所有權人均係
    台灣省政府，被上訴人係管理機關，依最高法院五十一年度台上字第二六八○號
    判例「國有財產撥給各地政府機關使用者，名義上雖仍為國有，實際上即為使用
    機關行使所有人之權利，故本院對於是類財產，向准管理機關起訴，代國家主張
    所有人之權利」，依此判例，被上訴人提起本訴，並無當事人不適格之問題，上
    訴人丁○○主張，被上訴人並非系爭土地之所有人，無權提起本訴，顯無理由，
    且查系爭土地既係台灣省政府所有，上訴人丁○○之先父潘清水所繳地價稅，顯
    係出於錯誤，業經屏東縣稅捐稽徵處潮州分處通知潘清水退款在案，丁○○主張
    系爭土地應屬伊所有，顯無可採，則丁○○既係無權占有系爭土地，仍請求被上
    訴人應予補償，顯無理由。
參、證據：除引用原審立證方法外，補提：筆錄一份、存証信函一份（以上為影本）
    、地價謄本六份為証。
丙、本院依職權調閱臺灣屏東地方法院檢察署檢察官八十一年度偵字第三五八五號卷
    、傳訊証人李正源。
      理      由
甲、程序方面：
一、按「國有財產撥給各地政府機關使用者，名義上雖仍為國有，實際上即為使用機
    關行使所有人之權利，故本院對於是類財產，向准管理機關起訴，代國家主張所
    有人之權利」（最高法院五十一年度台上字第二六八○號判例）。系爭第三六八
    、三六九號土地，所有權人均係台灣省政府，被上訴人係管理機關，故被上訴人
    之當事人適格，上訴人丁○○抗辯被上訴人起訴不合法，尚非可採，合先敘明。
二、按修正前民事訴訟法第四百四十六條第一項規定「訴之變更、追加或提起反訴，
    非經他造同意，不得為之。但第二百五十六條第二款至第四款情形，不在此限」
    ；第二百五十六條第二款規定「前條規定，於左列各款無礙：二、擴張或減縮應
    受判決事項之聲明」；而民事訴訟法於八十九年二月十一日經總統修正公布施行
    ，修正後第四百四十六條第一規定「訴之聲明或追加，非經他造同意，不得為之
    。但第二百五十五條第一項第二款至第六款情形，不在此限」；第二百五十五條
    第一項第三款規定「訴狀送達後，原告不得將原訴變更或追加他訴。但有左列各
    款情形之一者，不在此限：三、擴張或減縮應受判決事項之聲明」。本件被上訴
    人追加起訴請求上訴人丙○○返還「屏東縣枋寮鄉○○段第三五六號土地，如屏
    東縣枋寮地政事務所八十九年一月十五日土地複丈成果圖所示部分，面積○˙○
    二三一公頃（含原判決主文所載同段第三五六地號土地內如附圖所示Ｇ部分，面
    積○˙○○○六公頃之地上物）所種植之果樹除去，將土地返還被上訴人」，依
    上開法條所示，不必經丙○○之同意，丙○○不同意被上訴人為訴之追加，尚非
    可採。
乙、實體方面：
一、被上訴人主張坐落屏東縣枋寮鄉○○段三五六、三六○、三六一、三六六、三六
    八、三六九地號土地（下稱系爭土地），係被上訴人管理之省有土地，上訴人丙
    ○○、丁○○未經允許，分別於如原審判決附圖所示Ａ、Ｂ、Ｃ（以上丁○○占
    用）、Ｄ、Ｅ、Ｆ、Ｇ、Ｈ及本判決附圖所示（Ｄ）（含原審判決附圖Ｇ）位置
    ，種植果樹及設置地上物，係無權占有，爰依民法第七百六十七條規定訴請上訴
    人丙○○應將坐落屏東縣枋寮鄉○○段三六六號土地內如原審判決附圖所示Ｄ部
    分，面積零點０八二三公頃、同段三六一地號土地內如原審判決附圖所示Ｅ部分
    ，面積零點０七０五公頃、同段三六０地號土地內如原審判決附圖所示Ｆ部分，
    面積零點一００一公頃，所種植之果樹除去，同段三五六地號土地內如原審判決
    附圖所示Ｇ部分，面積零點０００六公頃之地上物除去，將土地返還被上訴人，
    並於本院追加請求丙○○應再將坐落屏東縣枋寮鄉○○段三五六地號土地如附圖
    所示（Ｄ）部分（含Ｇ部分）面積零點零二三一公頃，所種植之果樹除去，將土
    地返還被上訴人，請求上訴人丁○○應將坐落屏東縣枋寮鄉○○段三六八號土地
    內如原審判決附圖所示Ａ部分，面積零點００二二公頃之地上物除去，同地號如
    原審判決附圖所示Ｂ部分，面積零點０七一五公頃、同段三六九地號土地內如原
    審判決附圖所示Ｃ部分，面積零點二四一六公頃，所種植之果樹除去，將土地返
    還被上訴人等語。上訴人丙○○則以被上訴人因使用靶場之故，占用其土地，乃
    同意其使用被上訴人管理之系爭三五六等號土地，惟兩造並未交換土地，其已在
    系爭三五六等號土地耕作二十多年種植芒果、荔枝，其願意返還土地，但被上訴
    人應補償其地上物之損失，其於本院則改稱兩造已交換土地，被上訴人不得請求
    返還，因被上訴人係權利濫用，且其可主張同時履行抗辯云云；上訴人丁○○則
    以其使用系爭三六八等號土地，並無任何租借契約，但自祖父、父親即一直在其
    上耕作，至今已七十多年，在三六八地號土地種植芒果、三六九地號土地種植芒
    果及蓮霧及設有地上物，其願意返還土地，但被上訴人應補償地上物之損失一百
    卅八萬六千六百元等語，資為抗辯。
二、被上訴人主張系爭土地，係被上訴人管理之省有地，上訴人丙○○、丁○○分別
    於如原審判決附圖所示Ａ、Ｂ、Ｃ（以上丁○○占用）、Ｄ、Ｅ、Ｆ、Ｇ、Ｈ及
    本件判決附圖所示（Ｄ）（未含原審判決附圖所示Ｇ部分）位置，種植果樹及設
    置地上物等情，業據被上訴人提出土地之土地謄本為證，並經原審法院（見原審
    卷四五頁至四十八頁）及本院勘驗（見本院卷四十四頁至四十六頁、七十七至七
    十九頁）屬實，製有勘驗筆錄，且囑託屏東縣枋寮地政事務所測量上訴人占用土
    地位置，有該地政事務所複丈成果圖（見原審卷五十、五十一頁，本院卷一二九
    頁）附卷可稽，復為上訴人所不爭執，自堪信為真實。
三、系爭三六九地號於民國五十八年九月五日因實施土地重劃依照屏東縣政府五十八
    年八月廿八日地劃字第五九七０八號公告登記為臺灣省政府所有，管理機關為陸
    軍總司令部一節，有該地號土地登記謄本在卷（見原審卷十六頁），而丁○○自
    承該地號土地自民國七十（應為六十九年）年至七十三年間皆由上訴人丁○○之
    父親繳納地價稅，並提出稅單為証（見原審卷廿七至卅一頁及本院卷六八至七十
    二頁），故丁○○之父繳納臺灣省政府所有土地之地價稅，顯係稅稽徵關作業錯
    誤，但不能以此即認三六九地號土地，即屬其所有，何況屏東縣稅捐稽徵處潮州
    分處曾發函予丁○○之父潘清水謂「台端坐落枋寮鄉○○段三六九號土地，因課
    徵錯誤，申請退稅乙案，經查尚須檢附收據聯正本、再向本院處申請辦理退稅」
    ，有該分處函在卷（見原審卷卅七頁），故藩水藤抗辯三六九地號土地係其所有
    ，即非可採。故三六八等號土地既為被上訴人管理之省有地，上訴人丁○○並無
    任何使用上開土地之權源，且其亦自承願返還其所占用之土地等語，故被上訴人
    請求其返還並拆除如原審判決附圖所示Ａ、Ｂ、Ｃ部分之土地及地上物，為有理
    由；上訴人丁○○抗辯被上訴人應補償地上物之損失云云，惟其既係無權占有被
    上訴人管理之土地，已侵害被上訴人對該土地權利之行使，故其請求尚屬無據，
    自非可採。
四、上訴人丙○○雖辯以被上訴人因用作靶場之故占用上訴人丙○○之同段三五五號
    土地，而同意換地，即同意其使用系爭三五六等號土地，且舉証人李正源為証。
    經查：
  (一)証人即原任職被上訴人新開部隊副旅長李正源雖於另案屏東地檢署檢察官八十一
    年度偵字第三五八五號丙○○等人竊佔案件偵查時證稱「那個靶場是有占到丙○
    ○的地，他們來找我們，後來我們報到師部，也同意和丙○○互換土地」（見該
    卷廿四頁背面），並有不起訴處分書在卷（本院卷卅六頁背面），足見係被上訴
    先占用上訴人丙○○之三五五號土地後，丙○○始占用被上訴人之系爭三五六等
    號土地，故被上訴人主張其未占用丙○○土地，即非可採。
  (二)又李正源於原審審理時到庭結證稱「一於六十八年部隊移到新開靶場時，那時是
    空降部隊移給我們時，我是擔任副旅長，當時新開靶場經地政測量後，知道有占
    用到人民的土地，但不知道是否為被告（即上訴人）丙○○的，後來有請有關機
    關測量時，我已經退伍。二在我任職當中，軍方並沒有跟被告（即上訴人）丙○
    ○簽定任何交換的土地契約」等語（見原審卷六十七頁）；其於本院行準備程序
    時又證稱「（為何發現有占到黃（福世）的土地﹖）黃有講有占到他的土地，歸
    零靶場大概三、四個靶占到他的地，是我看後的估計，因我在現場督導。我在師
    部開會時有說占到百姓的地，我就建議要測量，師部亦同意要測量，有無測量我
    不知道，因我已退伍了，之後我有回部隊，聽說有測量二次，師部沒有說同意不
    同意換地，只說要測量，我就退伍了」、「只有一部分的地方和他換，我們的地
    和他換的地比較，我們給的地比較大，其實不是用換地的名稱，是我們占用他（
    指丙○○）的地，我們繼續使用，他占用我們的地，我們也沒有要求他砍果樹，
    這不是我決定的，我也沒有向黃說這件事，是黃自己提出的，說我們占用他的地
    。當時如果沒有量，黃也不知道確實有無占用，當時我們是用推斷的」、「（師
    部有同意換地？）沒有正面肯定答覆」（見本院卷六二頁至六三頁）。由上述李
    正源於本院及原審法院之証述，均稱無換地之情事，其在偵查中之証述，是否可
    採，已非無疑﹖況且其於本院及原審之証述又較於偵查中之証述更為詳盡，於本
    院更明白陳述兩造並非用換地之名稱，只是兩造互用他造之土地而已；又其於偵
    查中之証述，檢察官並未命其具結，業經本院查明，其証述之証明力自較本院及
    原審具結後陳述之証明力為低，故應以其在本院及原審之陳述，較為可採；且如
    李正源於偵查中所稱兩造有換地之情事，則李正源於八十八年月廿七日當庭所繪
    製之互相使用土地之位置圖（見本院卷七十三頁）與八十八年十一月五日院履勘
    現地時本李正源所指界之位置（見本院卷七十九頁，成果圖如八十頁），應無不
    同之情事，惟其於上開二次之指界，對互相使用土地之範圍，明顯不同，更足
    証明李正源於偵查中之証述有換地，與事實不符。
    故被上訴人主張李正源於其任職其間，處理被上訴人與丙○○間互相占用對方土
    地期間，兩造並無換地之契約，應堪採信。
  (三)按筆錄係法院書記官於法官開庭期間當庭製作之文書，係屬公文書，而原審八十
    七年十一月十六日準備程序筆錄，載明上訴人丙○○自認「兩造沒有交換土地」
    （見原審卷廿六頁），且其當時係陳述「系爭土地是原告（即被上訴人）先使用
    被告（即丙○○）的土地後，被告（即丙○○）才占用系爭土地，兩造沒有交換
    土地」，由其陳述可知，丙○○於原審稱未交換土地，尚無不合理之處，亦無錯
    誤之情事；其於本院改稱無交換土地，顯係為爭取較有利之地位，所為之變更撤
    銷該陳述，但並未舉証証明與事實不符且係出於錯誤而自認，故其於本院否認原
    審之上開陳述，即非可採；本件被上訴人使用丙○○之土地後，丙○○亦無權占
    用被上訴人之土地，只是兩造均互相容忍，而未請求他造返還土地，而李正源退
    伍後，丙○○又未能舉証証明與被上訴人間有簽定換地契約之事實，故李正源於
    偵查中証稱「同意和丙○○互換土地」，當係兩造互相無權使用對造之土地之謂
    ，因兩造占用他造土地之時間不同，且無換地之契約，故兩造使用他造之土地，
    並無相互依存之情事，即無租賃契約之關係，丙○○抗辯兩造間有換地使用而成
    立租賃契約，尚非可採。
五、至於丙○○請求抗辯其係善意占有人，兩造係相互交換土地使用，兩造間之租賃
    契約尚合法存在，其使用被上訴人之土地上種植果樹，依民法第九百五十四條規
    定，被上訴人欲請求上訴人交還系爭土地，依法償還上訴人所支出之必要及有益
    費用，其竟不返還，顯係權利濫用，且其亦可依民法第二百六十四條規定主張同
    時履行抗辯權，於被上訴人返還其占用丙○○之三五五號土地前，自得拒絕返還
    系爭三五六等號土地云云。惟查被上訴人與丙○○間並無相互換地之情事，故不
    成立租賃契約，有如前述，即丙○○乃係無權占有被上訴人系爭三五六等地號土
    地及本件附圖所示（Ｄ）部分（不含原審判決附圖所示Ｇ部分之土地），故丙○
    ○抗辯其可請求所支出之之必要及有益費用，即非可採；也因丙○○係無權占有
    被上訴人之土地，故被上訴人請求丙○○砍除果樹返還土地，乃係權利之正當行
    使，丙○○抗辯被上訴人係權利濫用，亦無足採信；再本件既係兩造各自獨立占
    用對造之土地，二者間無相互依存之關係，故本件亦無民法第二百六十四條同時
    履行抗辯權之適用，丙○○主張同時履行抗辯，亦有誤會，而不足採信。至於丙
    ○○是否向被上訴人請求返還被上訴人占用其所有之土地，因非本件審理範圍，
    應由丙○○另行起訴請求，併予敘明。
六、丙○○除占用原審判決附圖所示Ｄ、Ｅ、Ｆ、Ｇ、Ｈ之土地外，尚占用被上訴人
    管理之本件判決附圖所示（Ｄ）部分面積零點零二二五公頃之事實，業經本院囑
    託屏東縣枋寮地政事務所測量，有該地政事務所複丈成果圖附卷可稽（見本院卷
    一二九頁，該成果圖包含原審判決附圖所示Ｇ部分工寮零點０００六公頃，應予
    扣除），且為上訴人所不爭執，自堪信為真實。故被上訴人請求上訴人丙○○返
    還上開土地，為有理由。
七、從而，被上訴人本於坐落屏東縣枋寮鄉○○段三五六、三六○、三六一、三六六
    、三六八、三六九地號土地，係其管理之省有土地，依民法第七百六十七條之規
    定，分別訴請上訴人丙○○應將坐落屏東縣枋寮鄉○○段三六六號土地內如原審
    判決附圖所示Ｄ部分，面積零點０八二三公頃、同段三六一地號土地內如原審判
    決附圖所示Ｅ部分，面積零點０七０五公頃、同段三六０地號土地內如原審判決
    附圖所示Ｆ部分，面積零點一００一公頃，所種植之果樹除去，同段三五六地號
    土地內如原審判決附圖所示Ｇ部分，面積零點０００六公頃之地上物除去，將土
    地返還被上訴人；請求上訴人丁○○應將坐落屏東縣枋寮鄉○○段三六八號土地
    內如原審判決附圖所示Ａ部分，面積零點００二二公頃之地上物除去，同地號如
    原審判決附圖所示Ｂ部分，面積零點０七一五公頃、同段三六九地號土地內如原
    審判決附圖所示Ｃ部分，面積零點二四一六公頃，所種植之果樹除去，將土地返
    還被上訴人；及被上訴人於本院追加請求丙○○應再將坐落屏東縣枋寮鄉○○段
    三五六地號土地如附圖所示（Ｄ）部分（Ｇ部分已經原審判決，應予除外）面積
    零點零二二五公頃，所種植之果樹除去，將土地返還被上訴人，於法有據，應予
    准許，上訴人上訴指摘原判決不當，求予廢棄，為無理由，應予駁回，丙○○抗
    辯被上訴人追加起訴部分為不當，求予駁回，為無可採，亦應駁回。至於上訴人
    願提供擔保，請求免為假執行之宣告，核無不合，爰酌定相當金額核定之。
八、據上論結，本件上訴為無理由，被上訴人之追加起訴為有理由，依民事訴訟法第
    四百四十九條第一項、第四百六十三條、第三百九十二條、第七十八條、第八十
    五條第一項但書，判決如主文。
中      華      民      國    八十九    年      四      月     廿六     日
                                      臺灣高等法院高雄分院民事第五庭
~B1審判長法官  蔡明宛
~B2法      官  黃科瑜
~B3法      官  李炫德
右為正本係照原本作成。
上訴人如對本判決上訴，須於判決送達後二十日內向本院提出上訴狀，其未表明上訴
理由者，應於上訴後二十日內向本院提出上訴理由書。
被上訴人不得上訴。
中      華      民      國      八十九    年    五        月    一      日
~B法院書記官  黎  珍
                                                                        Ｋ


司法院資訊處製作；財團法人民間司法改革基金會備份。
